【裁判字號】    98,台上,2696
【裁判日期】    980515
【裁判案由】    偽證
【裁判全文】
最高法院刑事判決            九十八年度台上字第二六九六號
上  訴  人  甲○○
            乙○○
            丙○○
上列上訴人等因偽證案件，不服台灣高等法院台中分院中華民國
九十七年五月二十九日第二審更審判決（九十五年度重上更(四)字
第七七號，起訴案號：台灣台中地方法院檢察署八十二年度偵字
第一九六四一號、八十三年度偵字第八七○二、九九一○、一○
二九二、一○五四○、一二一九二號），提起上訴，本院判決如
下：
    主  文
原判決撤銷，發回台灣高等法院台中分院。
    理  由
本件原判決撤銷第一審關於上訴人甲○○、丙○○、乙○○（下
稱上訴人等三人）部分之科刑判決，改判仍論上訴人等三人以教
唆證人於執行審判職務之公署審判時，於案情有重要關係之事項
，供前具結，而為虛偽陳述罪，處甲○○、丙○○各有期徒刑貳
年；乙○○有期徒刑拾月，減為有期徒刑伍月，固非無見。
惟查：(一)證據之取捨與事實之認定，固為事實審法院之職權，
惟如調查所得之證據，就待證事實之內容不相一致時，仍應依經
驗法則、論理法則定其取捨，並於判決理由內詳予說明其所得心
證之理由，方足為事實認定之依據。原判決事實認定：「民國八
十年三月十八日晚上，在台中市○○路福野日本料理店……丙○
○為分得該款項，萌教唆偽證、背信之犯意，因而教唆甲○○、
石月裡、乙○○找出證人（未指名），且因其係在台灣高等法院
台中分院二審擔任法官，乃告知甲○○要證人暫時不要出庭，且
授意其等教唆證人將來在二審法院審理上開刑事案件時，出庭作
偽證，說本票是匯得利公司簽的，不是偽造的，為與檢舉時相反
之供述，俾使乙○○等人被檢察官起訴之偽造有價證券罪受無罪
判決，其並教唆甲○○將來民事部分二審如其代理之一方敗訴，
就不要再上訴，使之確定，為違背任務之行為，甲○○、石月裡
對此均表同意，乙○○亦因其教唆而決意以偽證之方式試圖使其
刑事案件獲判無罪」，認定丙○○在八十年三月十八日晚上，在
台中市○○路福野日本料理店，為分得款項，萌生教唆偽證、背
信之犯意，同時教唆甲○○、石月裡、乙○○三人偽證及背信等
情（原判決第四頁第五至十九行）。並於理由內說明：石月裡於
調查站中所述距案發時間較近，較少考慮利害得失，並涉及自身
犯罪且與證人廖金城、王忠漢等人所述相符，具有較可信之特別
情況，且為證明犯罪事實存否所必要，有證據能力，因而以石月
裡於調查站之證述，資為上訴人等不利之認定之一（原判決第十
九頁至二十一頁）。惟石月裡於八十三年五月十七日、同年六月
七日及同年六月二十四日法務部調查局台中市調查站詢問時證述
：「……某一天上午九點多，甲○○剛來上班不久，就前來找我
和黃秀緞表示，這下有錢賺了，昨晚台中高分院法官丙○○跟他
說，乙○○有請託人找他，希望甲○○不要提供證據給檢察官及
證人不要出庭，另對於確認本票及債權不存在之訴，如果甲○○
代理之林春妹等六十二人敗訴，不要上訴……」「我到目前為止
，總共見到丙○○三次，第一次就是與甲○○、乙○○一起到他
家見到他，第二次則在洪群英娶媳婦在吉野餐廳二樓宴會上見到
他們夫婦倆。第三次就是在中港路、英才路口之『風情萬傳』，
當時還有甲○○」「（問：妳八十三年五月十七日及同年六月七
日於本站之陳述是否實在？）完全實在」「如前述，甲○○告知
我，其與丙○○法官協商好了，要我儘速聯絡廖金城及王忠漢等
人，要他們不要再出庭指證乙○○偽造本票之事，我即依示辦理
，另外甲○○為能順利達成其與丙○○之協議，乃指示我要引導
廖金城、王忠漢等人配合乙○○之說詞（法官出庭時），所以在
八十年三月二十九日我與甲○○拆夥後沒幾天（詳細日期無法記
憶），我有約乙○○、廖金城、王忠漢等人到我事務所（大全街
），渠等會合後再赴事務所隔鄰的天龍第茶藝館談及此事」「如
前幾次我之陳述，甲○○向我表示，其已經與丙○○法官協議完
成，只要雙方配合好，必可順利結案，又有利潤……我之作為完
全係執行甲○○之指示，而甲○○告知係與丙○○法官協商而來
的，我只依甲○○指示執行而已」各等語（見八十三年度偵字第
八七０二號偵查卷第六十四頁正、背面、八十三頁背面、一０五
頁背面至一０六頁）。果所供無誤，石月裡並未於八十年三月十
八日晚上，在台中市○○路福野日本料理店，與丙○○見面，亦
未受丙○○教唆偽證，否則其如曾參與甲○○、乙○○與丙○○
之該次協商，何以一再供稱：係據甲○○之轉告後，始得知丙○
○之指示內容云云？又依石月裡所供，甲○○似僅告知，丙○○
要其聯絡廖金城及王忠漢等人，不要再出庭指證乙○○偽造本票
之事，並未提及要廖金城及王忠漢等人嗣於二審審理乙○○被訴
偽造有價證券案件時始到庭作證，則廖金城及王忠漢等人嗣於二
審審理乙○○被訴偽造有價證券案件時到庭作證，究係如石月裡
所述，甲○○為能順利達成其與丙○○之協議，片面要求石月裡
聯絡廖金城及王忠漢等人於二審始到庭作證？抑或甲○○依其與
丙○○之協商計畫所為？尚屬不明，實情為何，既關係丙○○上
述犯行之認定，為發見真實，自有依卷內資料詳加調查，釐清真
相之必要，原審未遑究明；且石月裡上開供述證據係聽聞自甲○
○，此項傳聞證據，對於被告丙○○而言，是否具證據能力？能
否採為判決基礎？原判決並未說明其理由，遽行判決，即有證據
調查未盡及判決理由不備之違法。（二）法院因調查證據及犯罪
情形，得實施勘驗，刑事訴訟法第二百十二條定有明文。審判中
之勘驗，係由法院、審判長、受命法官透過感官知覺之運用，觀
察現存物體（包含人之身體）狀態、或場所之一切情狀，就其接
觸觀察所得之過程，依其認知，藉以發見證據，而為判斷犯罪情
形之調查證據方法。勘驗之目的，在於檢查證據，或為物證之實
驗，藉以發見證據及犯罪情形，作為證據資料。故同法第四十二
條第一項明定勘驗應製作筆錄，記載實施之年、月、日及時間、
處所並其他必要之事項。所稱「其他必要之事項」，係指勘驗應
記載勘驗始末及其內容，並履行法定之方式而言。又法院實施勘
驗，就勘驗之日、時及處所，除有急迫情形外，應通知依法得在
場之當事人及審判中之辯護人，刑事訴訟法第二百十九條準用第
一百五十條第三項規定甚明。此為事實審法院實施勘驗所應踐行
之方法及程序，旨在使當事人及辯護人能及時到場，為必要之陳
述及辯護，俾勘驗結果得以昭公信。原判決雖說明：「本院（原
審）調取扣案之錄音帶交由法官助理逐一履勘，並未發現被告甲
○○與丙○○之對話錄音帶，由被告辨識亦未能指出，且被告甲
○○於原審（第一審）即供稱：與丙○○間沒有錄音帶（原《一
》審卷一第二四八頁），於原審八十三年十一月二日、七日提示
扣案錄音帶亦未能指出所稱與丙○○對話之錄音帶或與本案有直
接關係對其有利之錄音帶（見一審卷二第二○五頁、二六七頁）
，本案卷內並無被告甲○○與丙○○二人之對話錄音帶」等旨（
見原判決第四十頁第十六行至第二十三行）。惟甲○○於原審審
理時供承：「（受命法官問：你說你和丙○○有錄音對話，石月
裡也講？）有，我們在福野日本料理店，我有錄音」「（受命法
官問：你在原審講的很清楚，錄音帶沒有提出？）不是，石月裡
講（的）錄音帶是我和丙○○二個人私底下。我和他二個人私底
下沒有這種錄音帶，我說的錄音帶是在福野日本料理吃飯時錄的
錄音帶」「（受命法官問：你說你沒有和丙○○私底下的錄音帶
？）這個沒有」「（受命法官問：根本沒有這個錄音帶？）我說
錄音帶是在福野日本料理我們和乙○○、石月裡，我們四個人在
那邊的錄音帶」等語（見原審卷第二六三頁正、背面）。果甲○
○所供屬實，扣案錄音帶中並無甲○○與丙○○二人間之對話錄
音帶，但似有其在福野日本料理店中與乙○○、石月裡及丙○○
四人間之談話錄音帶。原審法官助理勘驗扣案之錄音帶時，原審
並未依上開規定通知上訴人等三人及其選任辯護人到場，亦未記
明有何急迫情形致無法通知之理由，其訴訟程序，即屬違背法令
。且本件究竟有無上訴人等三人與石月裡在福野日本料理店之談
話錄音帶，原審未予詳查，資為判斷之依據，遽行判決，亦嫌率
斷。上訴意旨執以指摘，為有理由，應認原判決仍有撤銷發回之
原因。至原判決關於甲○○、丙○○不另為無罪諭知部分，基於
審判不可分原則，應併予發回，附此明。
據上論結，應依刑事訴訟法第三百九十七條、第四百零一條，判
決如主文。
中    華    民    國  九十八  年    五    月   十五   日
                      最高法院刑事第三庭
                          審判長法官  林  增  福
                                法官  張  清  埤
                                法官  陳  世  雄
                                法官  蔡  國  在
                                法官  邱  同  印
      本件正本證明與原本無異
                                      書  記  官
中    華    民    國  九十八  年    五    月  二十二  日
                                                      Ｑ


司法院資訊處製作；財團法人民間司法改革基金會備份。
